【裁判字號】    98,上易,241
【裁判日期】    980425
【裁判案由】    詐欺
【裁判全文】
臺灣高等法院刑事判決                 98年度上易字第241號
上  訴  人  臺灣士林地方法院檢察署檢察官
被      告  乙○○
上列上訴人因被告詐欺案件，不服臺灣士林地方法院97年度易字
第1558號，中華民國97年11月21日第一審判決（起訴案號：臺灣
士林地方法院檢察署97年度偵字第8287號及移送併案審理案號：
臺灣臺南地方法院檢察署97年度偵字第8641號），提起上訴，本
院判決如下：
    主  文
原判決撤銷。
乙○○幫助意圖為自己不法之所有，以詐術使人將本人之物交付
，處有期徒刑伍月，如易科罰金，以新臺幣壹仟元折算壹日。
    事  實
一、乙○○明知申請帳戶使用係輕而易舉之事，一般人無故取得
    他人金融帳戶使用之行徑常與財產犯罪密切相關，而可預見
    該等不自行申辦帳戶使用，反而收取他人存摺使用之人，可
    能係遂行不法所有意圖用以詐騙他人，仍以縱若有人持以犯
    罪亦無違反其本意而基於幫助他人詐欺財物之不確定故意，
    於民國97年3月6日前某時許，在臺灣地區，將其所有之東勢
    郵局帳號第0000000-0000000號帳戶（下稱系爭帳戶）之存
    摺、金融卡、密碼，交付予詐欺集團成員。嗣詐欺集團成員
    即各基於為自己不法所有之意圖，假冒雅虎奇摩拍賣網站之
    賣家，明知並無販賣商品之真意：(一)於97年3月6日下午7時
    11 分許，在雅虎拍賣網頁上刊登標售廠牌為SHARP、型號為
    WX- 91之行動電話機之訊息，於同日晚上7時15分許，由丙○○以新臺幣（下同）9,000元得標，該詐騙集團成員隨即
    撥打電話給丙○○，並提供乙○○上開東勢郵局帳號，指示
    丙○○前往匯款匯入該帳號，致使丙○○於錯誤，嗣於同日
    晚上7時25分許，匯款9,000元至乙○○前揭東勢郵局帳戶內
    ，因而受騙。(二)於同日晚上10時許，甲○○見該詐騙集團在
    雅虎拍賣網頁上刊登標售廠牌為MIO、型號為C728衛星導航
    器之訊息，即撥打網頁上所留之電話與詐騙集團成員聯繫，
    表明欲購買上開商品；嗣於翌（7）日下午2時30分許，該詐
    騙集團成員復撥甲○○之電話，告知價金為1萬1,000元，並
    提供乙○○上開東勢郵局帳號，指示甲○○前往匯款匯入該
    帳戶，致使甲○○陷於錯誤，嗣於97年3月7日下午2時43分
    許，匯款1萬1,000元至乙○○前揭東勢銀行帳戶內，因而受
    騙。(三)於97年3月7日下午1時51分許，王思愉以1萬1000元標
    買該詐騙集團在雅虎拍賣網頁上刊登標售之廠牌為MIO、型
    號為C728之衛星導航器，致使王思愉陷於錯誤，於同日下午
    2時39分許，依該詐騙集團成員指示匯款1萬1,000元至乙○○上開東勢郵局帳戶內，因而受騙。(四)於97年3月6日22時35
    分，高明隆以1萬800元標買該詐騙集團在雅虎拍賣網頁上刊
    登DOPODCHT9100智慧型PDA、4G記憶卡及PAPAGOR15軟體，致
    高明隆陷於錯誤，並於同月6日23時26分匯款新臺幣（下同
    ）1萬800元至乙○○之上開東勢郵局帳戶內，因而受騙。
二、案經丙○○訴由臺北市政府警察局內湖分局報告臺灣士林地
    方法院檢察署檢察官偵查起訴、臺南市警察局第六分局報告
    臺灣臺南地方法院檢察署檢察官偵查後移送併案審理，及臺
    北市政府警察局南港分局報告臺灣台中地方法院檢察署檢察
    官偵查移送併案審理（97年度偵字第27662號）。
    理  由
一、訊據被告乙○○固不否認系爭帳戶為其設立之情，惟矢口否
    認有前揭幫助詐欺犯行，辯稱伊於96年11月底前將系爭帳戶
    內金錢全部提領近空後，就將存摺連同提款卡一起放在汽車
    內副駕駛座前置物箱內，迄97年4月間接到警察通知後，才
    知道系爭帳戶存摺及提款卡遺失云云。然查前揭被害人丙○○、甲○○、王思愉、高明隆因分遭詐騙集團成員施以前述
    之詐術，致陷於錯誤，而分別匯入事實欄所載之款項至被告
    名下之系爭帳戶，並隨即遭人提領一空等情，業據被害人丙○○、甲○○、王思愉、高明隆於警詢中陳述明確（分見偵
    字第8287號卷第12頁至第13頁、台南市警察局第六分局刑案
    偵查卷宗第5頁至第6頁、第7頁至第8頁、偵字第5714號卷第
    7至8頁），並有東勢郵局客戶歷史交易清單等件（見偵字第
    8287號卷第40頁至第45頁）、郵政存簿儲金立帳申請書影本
    （見偵字第8287號卷第39頁）、客戶歷史交易清單、臺灣郵
    政股份有限公司豐原郵局97年5月13日營字第0970200906號
    函及乙○○更印、更密申請書影本集提款卡申請書影本（見
    偵字第57 14號卷第25頁、第35至38頁）為憑。是被告所有
    之系爭帳戶確由詐欺丙○○、甲○○、王思愉、高明隆之正
    犯管領使用，並於被害人丙○○、甲○○、王思愉、高明隆
    匯款後，即遭提領一空之情節，至為明確。詐欺正犯為避免
    員警自帳戶來源回溯追查出真正身分，乃以他人帳戶供作詐
    得款項出入之帳戶，此為詐欺正犯需利用他人帳戶之原因，
    相應於此，詐欺正犯亦會擔心如使用他人帳戶，因帳戶持有
    人非自己，則詐得款項將遭不知情之帳戶持有人提領，或不
    知情帳戶持有人逕自掛失以凍結帳戶之使用，甚或知情之帳
    戶持有人以辦理補發存摺、變更印鑑、密碼之方式，將帳戶
    內存款提領一空，致其費盡周章所詐得之款項化為烏有。則
    詐欺正犯所使用之帳戶，必須為其所能控制之帳戶，始能確
    保詐得款項。申言之，詐欺正犯絕不可能使用他人遺失存摺
    、印鑑、密碼之帳戶供作詐得款項匯入之帳戶，以免除遭真
    正帳戶持有人提領或掛失之風險。被告稱伊在96年11月將系
    爭帳戶提領近空後，就沒有再使用任何金融機關帳戶，系爭
    帳戶自此即放置於車上置物箱內等語（見原審卷第14頁），
    則系爭帳戶對被告實無關緊要，被告又何需慎重其事隨時置
    放於車內，況居家空間為個人最易掌控之場域，假若物品在
    家中遺失，也易追查出去向或可確認即係遭他人侵入竊取，
    相較於戶外空間，實為藏放物品更為安全之處所。另被告供
    稱每週會給他人洗車一次，偶而會發現車上零錢遺失，此外
    ，其車內除系爭帳戶存摺、提款卡遺失外，並無其他財物遺
    失，且車輛均並無任何遭破壞侵入之痕跡等語（見原審卷第
    14頁），是苟被告所辯為真，則伊在每週洗車完畢後尚且發
    現有零錢遺失，勢必源自於洗車後，對於車內環境均有所檢
    查，既已檢查車內，又為何對於置放於置物箱內之系爭帳戶
    存摺、提款卡完全置之不理，被告且供陳伊約六、七年前因
    臺灣銀行帳戶存摺遺失，約二、三年前因台中企銀存摺遺失
    ，伊當時均有去掛失等語（見原審第15頁），顯見被告本件
    並非初次遺失，惟之前存摺遺失既且知辦理掛失，則被告發
    現前開帳戶之存摺、金融卡均遺失，理應為相同之掛失處理
    ，被告就不同帳戶為不同處理之目的為何，誠屬可疑；又被
    告所駕駛之車輛既無他人入侵之跡象，實與一般汽車車內財
    物遭竊之案件，多以打破車窗或破壞門鎖，入內取財之情節
    若有未符。再被告自稱置物箱內上還有放置一本筆記本，但
    與系爭帳戶存摺、提款卡分開置放，筆記本並未同置放於存
    摺、提款卡的塑膠套裡，又該筆記本內記載資料滿滿的，也
    記載系爭郵局提款卡密碼，但筆記本並未遭竊等語（見原審
    卷第14頁），且依上開東勢郵局客戶歷史交易清單觀之，被
    告於最後一次即96年11月29日提領系爭帳戶內金錢後，系爭
    帳戶僅餘存191元，難以想像竊取該存摺及提款卡有何利可
    圖；又苟真為他人竊取，苟竊賊停留在竊盜地點越久，被查
    獲之風險越大，此為吾人所共知，被告雖稱系爭帳戶密碼記
    載在筆記本第一頁云云，但此僅為被告一人所知，他人並無
    從得知，亦難想像竊賊知悉密碼記載在筆記本內，且尚須費
    時在被告車內逐端詳閱筆記本內容，目的僅為取得該系爭帳
    戶之密碼後，再將筆記本放回原地之情。復查一般人欲使用
    晶片金融卡領取款項者，須於金融機構所設置之自動櫃員機
    依指令操作，並輸入正確之密碼，方可順利提領款項，若非
    經帳戶所有人同意，或授權並告知金融卡密碼，以現今晶片
    金融卡至少有6位以上密碼，而每位由0至9，其有000000至9
    99999等多種組合之設定，且於同一次提領中，使用人所輸
    入正確密碼之次數僅以3次為限，否則該金融卡即被鎖卡無
    法使用，因此單純持有金融卡之人，如欲隨機輸入正確號碼
    而成功提領款項之機率，實屬低微；據此，被告於原審審理
    時既稱其密碼寫在筆記本上，筆記本沒有掉，則被告之金融
    卡縱屬被竊，然竊得人欲持之提領款項實非易事，況晶片金
    融卡密碼破解成功之機率不高，詐欺集團既有意利用他人帳
    戶作為詐騙被害人匯款之人頭帳戶工具，當係使用其可明確
    掌控領得詐騙所得匯款之帳戶工具，豈有選擇使用偶然來路
    不明之存摺帳戶，作為詐騙他人匯款之人頭帳戶使用，而甘
    冒詐騙匯款所得之款項，可能因該帳戶無法掌控，隨時可能
    遭原帳戶所有人申請掛失或註銷，而遭凍結無法提領之風險
    ，綜上所述，被告以系爭帳戶係因遺失而遭詐欺集團利用云
    云置辯，在在有悖於常理，不足採信。被害人丙○○、甲○○、王思愉、高明隆匯款後，所匯款項即遭人分筆提領殆盡
    ，每筆提領金額最高為20,000元，每筆提領金額完畢後緊接
    有6元支出之交易紀錄，核與一般使用自動櫃員機提領款項
    者，單筆提領上限為20,000元、如跨行提款須收取6元之交
    易常情相符，堪認上開詐得款項係以被告之提款卡插入自動
    櫃員機內提領之方式取出。而欲使用提款卡領取款項者，須
    於金融機構設置之自動櫃員機上依指令操作，並輸入正確之
    密碼，方可順利領得款項，由此可見，如非帳戶所有人同意
    、授權而告知提款卡密碼等情況，單純持有提款卡之人，欲
    隨機輸入號碼而領取款項之機會，以提款卡有密碼之設計，
    未經持款人授權之人任意輸入號碼而能與正確之密碼相符者
    ，機率微乎其微。一般而言，為避免密碼及提款卡同遭他人
    取得、利用，均知提款卡應與其密碼分別保存，或者將密碼
    牢記心中，而不在任何物體上標示或載明密碼，以免徒增帳
    戶款項遭人持提款卡併同輕易得知之密碼而盜領存款。被告
    否認提供帳戶提款密碼係由其交付詐欺正犯使用，就詐欺正
    犯何以得利用其帳戶，鍵入密碼提領詐得款項乙情，辯稱係
    因怕忘記所以將提款卡密碼記在筆記本上云云。惟經原審於
    97年9月19日準備程序期日及97年11月12日審理期日當庭訊
    問被告密碼號碼，被告均不加思索即可答出，並稱密碼係與
    其車牌號碼一致等語，被告既已選用車號作為系爭帳戶密碼
    ，勢必取其易記之優勢，且被告對於密碼為何，經原審當庭
    隨問即答，毫無障礙，被告記憶如此深刻，實無其所飾稱害
    怕忘記之情，且又將其記載在另外筆記本上，實為畫蛇添足
    之舉，其空言為前揭不符常情之辯解，不能採信。本件被告
    雖否認有提供帳戶之情，致不能明其正確之犯罪時間及地點
    ，再審酌系爭帳戶自被告於96年11月29日提領5000元後，僅
    餘191元，迄97年3月6日起出現多筆存入金額後，隨即提領
    一空之紀錄。則依卷內客戶歷史交易清單所呈現之存提款記
    錄所示，該帳戶於97年3月6日前，進、出之次數甚少，金額
    亦小，與97年3月6日以後之異常提領現象截然有別，更可證
    系爭帳戶被告96年11月29日提領5,000元後，於97月3月6日
    出現異常提領現象以前，並未有遭他人不法利用之情。又衡
    情詐欺正犯並無提早取得他人帳戶之必要，且使用他人帳戶
    行騙，因被害人隨時可能發現受騙進而報警，即有隨時被列
    為警示帳戶而資金凍結無法提領犯罪所得之高度風險，是故
    詐欺正犯於取得帳戶存摺、提款卡後，使用天數均不長，故
    當有極高機率係被告將提供帳戶予詐欺正犯使用之實際時間
    ，與詐騙集團開始使用帳戶行騙之時間大致相符，綜合上情
    ，本件被告將系爭帳戶提供予詐欺正犯使用之時間，應為97
    年3月6日前之情，可資認定。按金融機構接受客戶申請一般
    存款帳戶之現況，絕大多數不須任何條件，亦無須任何費用
    ，即任何人均可辦理金融帳戶存摺使用，如無特殊理由，實
    無借用他人存摺使用之必要；而金融存摺事關存款人個人財
    產權益之保障，倘有不明之金錢來源，甚而攸關個人法律上
    之責任，其專有性甚高，除非本人、與本人具有信賴關係或
    其他特殊原因，難認有何流通使用之可能，一般人均有妥為
    保管防阻他人任意使用之認識；縱使特殊情況偶有交付他人
    使用之需，亦必然深入瞭解用途及合理性後，再行提供以使
    用，方符常情。且該等專有物品如落入不明人士手中，而未
    加以闡明正常用途，極易被利用為與財產有關之犯罪工具，
    此為吾人依一般生活認知所易於體察之常識。又有犯罪意圖
    者，非有正當理由，竟提供金錢代價徵求他人之帳戶，則客
    觀上可預見其目的，係供為某筆資金之存入，後再行領出之
    用，且該筆資金之存入及提領過程係有意隱瞞其流程或避免
    行為人身分曝光之用意，一般人本於一般認知能力均甚易於
    瞭解。而一般詐欺集團即常以向不特定人收購或租用金融帳
    戶存摺之方法而從事如同本案之詐欺犯罪模式，報章、雜誌
    、電視亦常有報導。查被告為成年人，並非無社會經驗之人
    ，明知存摺、提款卡等有關個人財產、身分之物品，倘淪落
    於不明人士手中，極易被利用為與財產有關之犯罪工具，竟
    願將其存摺、提款卡及密碼等物交付予與其身分上不具密切
    關係之人，顯然對於該帳戶將作為不法使用，有所認知，是
    雖卷內事證並無積極證據證明被告知悉該詐欺正犯將如何犯
    罪，而無法於本件認定被告有與該詐欺集團實施詐欺犯行之
    共同犯意聯絡，惟被告既對金融帳戶交付他人使用，可能遭
    持以從事財產犯罪有所認知，其有幫助他人犯詐欺取財罪之
    不確定犯罪故意甚明。被告前揭之所辯，無非卸責之詞，不
    足採信，本件事證明確，被告犯行洵堪認定。
二、按幫助犯之成立，主觀上行為人須有幫助故意，客觀上須有
    幫助行為，意即須對於犯罪與正犯有共同之認識，而以幫助
    之意思，對於正犯資以助力，而未參與實施犯罪之行為者，
    最高法院75年度臺上字第1509號、88年度臺上字第1270號判
    決意旨參照。本件被告方昆麟將其申請開立金融帳戶之存摺
    、金融卡、密碼等物交付予真實姓名不詳之成年成員轉供詐
    欺集團使用，使該詐欺集團作為對被害人實行詐欺取財犯罪
    之取款工具，顯係基於幫助他人實行詐欺取財犯罪之犯意，
    且所為提供金融帳戶之行為，亦屬刑法詐欺罪構成要件以外
    之行為。是核被告所為，應係犯刑法第30條第1項、刑法第3
    39條第1項之幫助詐欺取財罪。被告以一提供帳戶之幫助行
    為，分別幫助詐欺集團成員詐得被害人丙○○、甲○○、王
    思愉、高明隆等數個被害人之財物，係一行為而觸犯數幫助
    詐欺取財罪名，為想像競合犯，應從一重之幫助詐欺取財罪
    處斷。併案之事實（被害人甲○○、王思愉及高明隆部分）
    與本案之事實有想像競合犯裁判上一罪之關係，為本案起訴
    效力所及，本院自得併與審理。再被告係幫助他人犯罪，應
    依刑法第30條第2項之規定，按正犯之刑減輕之。又按被告
    以外之人於審判外之言詞或書面陳述，除法律有規定者外，
    不得作為證據；又被告以外之人於審判外之陳述，雖不符合
    同法第159條之1至第159條之4之規定，但經當事人於審判程
    序同意作為證據，法院審酌該言詞陳述或書面陳述作成時之
    情況，認為適當者，亦得為證據。當事人、代理人或辯護人
    於法院調查證據時，知有第159條第1項不得為證據之情形，
    而未於言詞辯論終結前聲明異議者，視為有前項之同意，刑
    事訴訟法第159條第1項及第159條之5分別定有明文。查被害
    人丙○○、甲○○、王思愉、高明隆等於警詢中所為之陳述
    ，雖屬被告以外之人於審判外之陳述，復未於審理期日到院
    接受交互詰問，惟當事人於原審準備程序及審判期日中均表
    示無意見而不予爭執，且迄至言詞辯論終結前亦未再聲明異
    議，審酌上開證據資料製作時之情況，尚無違法不當之瑕疵
    ，亦認為以之作為證據應屬適當，依刑事訴訟法第159條之5
    規定，認前揭證據資料均有證據能力。
三、原審認被告事證明確，予以論罪科刑，固非無見。惟查被告
    提供其所有之臺中東勢郵局帳號0000000000000000號帳戶之
    存摺、提款卡及密碼，以不詳之代價交付予真實姓名、年籍
    不詳之人及所屬詐欺集團使用，該詐欺集團成員取得上開帳
    戶後，於拍賣網頁上刊登出賣DOPODCHT9100智慧型PDA、4G
    記憶卡及PAPAGOR15軟體之訊息，高明隆見後陷於錯誤而得
    標，並於97年3月6日匯款新臺幣（下同）1萬800元至乙○○
    之上開帳戶之部分，與本案之事實有想像競合犯裁判上一罪
    之關係，原審未併為審理，尚有未洽，又被告前揭事實之所
    為，係於97年為之，原判決誤載為「96」年，亦有未洽，公
    訴人就此提起上訴指摘原判決不當，尚非無理由，應由本院
    將原判決撤銷改判，爰審酌被告智識程度為高中畢業（見偵
    字第8287號卷第8頁調查筆錄教育程度欄之記載），提供帳
    戶供詐欺集團詐騙他人財物，危害社會正常交易安全，增加
    被害人尋求救濟之困難，並使犯罪之追查趨於複雜，被害人
    遭詐騙金額，及犯罪後飾詞否認犯行，惟已賠償被害人丙○○5,000元，並與丙○○和解等一切情狀，量處如主文所示
    之刑，並諭知易科罰金之折算標準。
據上論斷，應依刑事訴訟法第369條第1項前段、第364條、第299
條第1項前段，刑法第30條第1項、第2項、第339條第1項、第55
條、第41條第1項前段，刑法施行法第1條之1判決如主文。
本案經檢察官周志榮到庭執行職務。
中    華    民    國    98    年    4     月    25    日
                  刑事第九庭  審判長法  官  陳貽男
                                    法  官  周盈文
                                    法  官  許宗和
以上正本證明與原本無異。
不得上訴。
                                    書記官  林淑貞
中    華    民    國    98    年    5     月     1    日
附錄：本案論罪科刑法條全文
刑法第30條幫助他人實行犯罪行為者，為幫助犯。雖他人不知幫
助之情者，亦同。
幫助犯之處罰，得按正犯之刑減輕之。
第339條第1項
意圖為自己或第三人不法之所有，以詐術使人將本人或第三人之
物交付者，處五年以下有期徒刑、拘役或科或併科一千元以下罰
金。


司法院資訊處製作；財團法人民間司法改革基金會備份。
